【裁判字號】    97,消債抗,270
【裁判日期】    980202
【裁判案由】    聲請更生程序
【裁判全文】
臺灣高雄地方法院民事裁定           97年度消債抗字第270號
抗  告  人  甲○○
上列抗告人因消費者債務清理事件聲請更生，對於中華民國97年
9 月4 日本院97年度消債更字第707 號裁定提起抗告，本院裁定
如下：
    主  文
抗告駁回。
抗告程序費用新臺幣壹仟元由抗告人負擔。
    理  由
一、抗告意旨略以：抗告人在民國95年6 月成立債務協商之前，
    支付15家債權銀行及最大債權銀行安泰商業銀行股份有限公
    司（下稱安泰銀行）貸款之方式，除以每月薪資所剩約新臺
    幣（下同）7,000 元之資金償還外，大部分皆以預借現金方
    式支付，協商達成前早已等同破產，嗣安泰銀行提出利息由
    週年利率19％降為2 ％之協議內容，促使抗告人在負擔減輕
    之考量下同意系爭協議內容，惟抗告人本即無力清償，故協
    商成立後即由抗告人之母親開始承接抗告人之債務，日後償
    款方式或由母親提供每期協商款交由抗告人至安泰銀行辦理
    臨櫃繳款，或由母親至銀行委託行員代寫送款單或以存簿轉
    帳支付，持續還款22期後，終因無力支付款項而違約，抗告
    人對安泰銀行之償還誠信，不應受質疑；且抗告人在協商成
    立前既已發生財務危機在先，家屬亦無義務承接其債務，當
    可判定為履行困難，符合「不可歸責於己」而毀諾之事由，
    並為抗告人財務狀況產生無力支付變化之佐證；又抗告人家
    業為小本經營商家，難從具體所得申報中得知實際收入，且
    因店內不具備信用卡消費功能而喪失市場競爭力，縱有買賣
    成立事實，亦多以記帳等非現金收入方式為主，致現金調度
    大、周轉困難，無法適時支應每月固定性支出；且抗告人未
    承接家中經濟大計，只參與勞動性質之店務幫忙，故僅領取
    基本薪資。再者，抗告人未持續加入任何勞保制度自無長期
    所得申報記錄，而抗告人每月可申報之基本除抵額原就低於
    規定，且申報資料可在法庭為有力佐證，抗告人自無放棄申
    報之理，實係因忙碌及稅務常識不足而忘記申報，故原裁定
    質疑抗告人於95、96年度無所得稅申報記錄以資證明實際薪
    資所得及實際所得有超越17,000元，實有未當；另其95年度
    綜合所得稅總額中274,996 元之收入明細，係因由抗告人之
    母以抗告人名義所購得房屋一棟（高雄市○○區○○里○○
    路98號6 樓，下稱系爭房屋），於95年8 月脫手賣出，清償
    系爭房屋貸款後，尚有100 萬元結剩款所致，嗣以抗告人名
    義存入母親土地銀行之帳戶，事實上抗告人自始至終未曾經
    手買賣房屋之任何款項。是以抗告人具有不可歸責於己之事
    由致無法履行協商債務顯有重大困難等語。並聲明：原裁定
    廢棄；請准許更生。
二、按債務人與金融機構協商成立者，不得聲請更生或清算。但
    因不可歸責於己之事由，致履行顯有重大困難者，不在此限
    。本條例施行前，債務人依金融主管機關協調成立之中華民
    國銀行公會會員，辦理消費金融案件無擔保債務協商機制與
    金融機構成立之協商，準用前項之規定。消費者債務清理條
    例（下稱債清條例）第151條第5 項、第6項分別定有明文。
    又聲請更生或清算不合程式或不備其他要件者，法院應以裁
    定駁回之，但其情形可以補正者，法院應定期間先命補正，
    復為同條例第8 條所明定。是債務清償方案成立後，應由債
    務人按其條件履行，僅於其後發生情事變更，在清償期間收
    入或收益不如預期，致該方案履行困難甚或履行不能，且因
    不可歸責於己之事由所致，始能聲請更生或清算。此項規定
    旨在避免債務人任意毀諾已成立之協商，濫用更生或清算之
    裁判上債務清理程序，蓋以債務清償方案係經當事人行使程
    序選擇權所為之債務清理契約，債務人應受該成立之協議所
    拘束，債務人既已與金融機構協商成立，如認該協商方案履
    行有其他不適當情形，自仍應再循協商途徑謀求解決。又債
    務人於法院裁准消費者債務清理程序開啟前，基於謀求自身
    經濟生活更生之目的，當以積極誠實之態度，配合法院進行
    各項程序。法院雖依本條例第10條之規定，有依職權調查必
    要之事實及證據之責，然債務人對自身財務、信用、工作之
    狀況，本應知之最詳，參酌同條例第44條、第82條及第46條
    第3 款之意旨，債務人苟怠於配合調查，或有不實陳述之情
    形，法院得駁回債務人聲請之作法，在在證明本條例乃藉由
    債務人恪遵協力義務之方式，以示債務人確有債務清理之誠
    意。
三、按抗告人主張曾於95年間依照中華民國銀行公會會員辦理消
    費者金融案件無擔保債務協商機制與金融機構成立協商，惟
    因抗告人每月僅有17,000元之薪資收入，扣除基本開銷後，
    每月僅剩約7,000 元可供運用，協商款均由其母薛蕙華承接
    代為支付等情，固提出送款單、存入憑條、入戶電匯申請書
    （代收入傳票）、匯款申請書、安泰銀行存摺內頁匯款轉帳
    記錄等件為證，惟此與其於原審97年7 月7 日呈報狀所載「
    共22期，清償金額... 大多是向親友四處籌措不足的款項繳
    款。」等語，已有所出入。且抗告人主張其自91年4 月迄今
    均受僱於其母薛蕙華，任職於薛蕙華經營之根來精品服飾店
    ，6 年多來均僅領取基本薪資，然依抗告人之母親薛蕙華提
    出之所得證明、收入證明書（見原審卷第10、57頁）所載，
    抗告人係負責業務推廣、商品企畫、商品設計、行案企畫、
    出國採購等工作內容，工作時數為9 時至12時，惟一般服飾
    店多在10時後開門營業至晚間9 、10時，以利上、下班之客
    戶採購，抗告人上開工作時間已與常理相違，且上開證明書
    所載抗告人之工作內容涉及企業行銷企畫、商品設計及出國
    採購等具專業性、重要性、對該商店事務及發展需有全方位
    之認識瞭解，乃屬主導決策性工作性質，與抗告人所述係屬
    勞動性質的店務幫忙顯亦不同，且依抗告人工作內容之多樣
    化及專業性，在91、92年經濟局勢尚稱繁榮之情況下，抗告
    人所陳報之薪資顯然過低，抗告人既有上開業務能力，豈未
    向外尋求高薪之工作以解其經濟窘境，卻甘於經營自家已喪
    失市場競爭力之店面，實屬可議。況抗告人謂其薪資係以現
    金支付，然縱無薪資袋以利交付，以薛蕙華所經營之商店至
    少已具6 年以上（91年4 月迄今）之經營歷史，亦應有店務
    帳冊之記載足供稽查，且抗告人亦已指出其家業之經營模式
    多以記帳等非現金收入為主，則其收支情形等相關經營帳冊
    之詳實製作顯屬其商店存續發展所不可或缺，然抗告人及其
    母薛蕙華卻僅以「以現金支付並無薪資條、薪資帳戶及扣繳
    憑單等證明資料」等語空言置辯，則此部分所得金額及薛蕙
    華所開立之收入證明書是否屬實，自非無疑。又依照抗告人
    提出之勞工保險被保險人投保薪資表及95、96年度綜合所得
    稅各類所得資料清單（見原審卷第50 -51、54-55 頁）所載
    ，抗告人於95年3 月15日起至同年4 月17日任職廬山興業股
    份有限公司，投保薪資42,000元，當年度由此公司取得薪資
    所得54,720元，此屬95年度所得27萬餘元中之一部分，並非
    其財產交易之所得；95年6 月7 日至9 日任職吉隆汽車股份
    有限公司，投保薪資18,300元；96年3 月23日至26日任職金
    王子有限公司，投保薪資15,840元；96年8 月28日至同年11
    月2 日任職於臺南市之捷網國際股份有限公司，投保薪資17
    ,280 元 ，當年度由此公司取得薪資所得35,660元，由此可
    知其在95、96年度並非僅在薛蕙華擔任負責人之位於高雄市
    新興區之根來精品商店工作，其收入自亦不僅限於所主張之
    每月基本薪資17,000元，是抗告人就其薪資收入之說明已有
    隱匿之嫌。再者，抗告人主張其於95年度之27萬餘元所得記
    錄係因薛蕙華將以抗告人名義購得之系爭房屋於95年8 月出
    賣所得扣除房貸後將近100 萬元結剩款所致，嗣依法存入薛
    蕙華銀行帳戶，其並無所得云云，然當年度27萬餘元之所得
    記錄，其中35,660元係屬薪資所得已如上述，而其餘22萬餘
    元如何與抗告人之母即薛蕙華出賣系爭房屋所得扣除房貸後
    將近100 萬元結剩款相吻合，未見抗告人說明，且依抗告人
    提出之買賣契約書及國泰人壽保險股份有限公司出具之擔保
    放款利息收據之清償證明所載，系爭房屋價金為435 萬元，
    清償之貸款本息為2,455,224 元，則系爭房屋之價金扣除貸
    款後尚餘1,894,776 元，將近190 萬元，與抗告人所述僅餘
    將近100 萬元結剩款有近90萬元之鉅額差距，此間差額何在
    ？且系爭房屋當時係向國泰人壽保險股份有限公司辦理抵押
    貸款，而保險公司僅會向自己保戶放款，是抗告人顯應於該
    人壽公司有投保人身保險，始可向該公司抵押借款，此保單
    亦屬抗告人之資產，然於此並未見抗告人對此提出說明；況
    依抗告人所提出系爭不動產買賣契約書第14條之繳款備忘錄
    所載，3 次繳款均係由薛蕙華收款並於收款人欄位簽名蓋章
    ，薛蕙華可逕自將款項存入自己帳戶，何需再透過抗告人名
    義轉存？再依抗告人最近戶籍謄本記事欄所載，其原住系爭
    房屋「高雄市○○區○○里○○路98號6 樓」，於95年7 月
    24日始遷入戶長為薛蕙華之現址，與其所述未曾居住過系爭
    房屋之陳述亦不相符合。綜上所述，抗告人之真正工作收入
    為何？是否與毀諾時期確有所差距？是否真如抗告人所言在
    協商成立前已發生財務危機在先，嗣由家屬承接債務至97年
    3 月，終於無力清償？依抗告人所述內容與卷存之證明文件
    ，尚無從讓本院形成抗告人財務狀況確已構成「債務人因無
    足夠收入及後續之資力而無力清償」之心證，聲請人難謂就
    本案之解明已善盡協力義務。從而，本院認抗告人應無不可
    歸責致履行顯有重大困難之事由發生。
四、綜上所述，抗告人並未能舉證證明其於協商成立後有何經濟
    重大變更且不可歸責於抗告人之事由，致履行協商顯有重大
    困難之情事，則抗告人毀諾而未履行上開協商條件，並提起
    更生之聲請，自與上開法文之規定不相符合，從而原審裁定
    駁回抗告人更生之聲請，核無違誤，抗告意旨猶執前詞，指
    摘原裁定不當，求予廢棄另為裁定，為無理由，應予駁回。
五、結論：本件抗告為無理由，爰依消費者債務清理條例第11條
    第2項、第15條，民事訴訟法第495條之1第1項、第449條第1
    項、第95條、第78條，裁定如主文。
中    華    民    國    98    年    2     月    2     日
                  民事庭    審判長法  官  蘇鳴東
                                  法  官  謝雨真
                                  法  官  郭宜芳
以上正本係照原本作成。
本裁定不得抗告。
中    華    民    國    98    年    2     月    2     日
                                  書記官  王聖源


司法院資訊處製作；財團法人民間司法改革基金會備份。
